臺灣高等法院刑事判決
                                    111年度上訴字第919號

上  訴  人  
即  被  告  張銘鋐



上列上訴人因恐嚇等案件，不服臺灣宜蘭地方法院109年度訴字
第366號，中華民國111年1月4日第一審判決（起訴案號：臺灣宜
蘭地方檢察署109年度偵字第802號），提起上訴，本院判決如下
：
    主  文
原判決撤銷。
丙○○犯恐嚇取財未遂罪，累犯，處有期徒刑拾月。扣案之模型玩
具槍壹把、玩具子彈叁顆、借據壹張，均沒收之。
    犯罪事實
一、丙○○於民國108年8月4日3時25分許至6時許止，因乙○○與湯
    雅筑、丁○○間感情之糾紛，明知與乙○○間無債務關係，竟意
    圖為自己不法所有，基於恐嚇取財之犯意，為下列行為：
  ㈠先於108年8月4日3時25分許，由湯雅筑電話約乙○○及其男友
    甲○○至宜蘭縣○○鄉○○路000號前商談，甲○○騎乘車牌號碼000
    -0000號機車(下稱本案機車)搭載乙○○前往，丙○○則駕駛車
    牌號碼0000-00號自用小客車(下稱本案汽車)搭載丁○○、湯
    雅筑、黃淑鈺(湯雅筑之母親)前往，兩方在上開地點會面後
    ，丙○○毆打乙○○、丁○○2人(傷害部分均未據告訴)，並喝令2
    人下跪道歉，隨後丙○○駕本案汽車命乙○○上車載往宜蘭縣礁
    溪鄉之五峰旗風景區，甲○○則與丁○○隨之騎乘本案機車前往
    。抵達五峰旗風景區後，丙○○除毆打丁○○、乙○○外(傷害部
    分均未據告訴)，復自其側背包內取出模型玩具槍1把，並從
    彈匣內退出玩具子彈1顆後，將子彈丟給甲○○恫嚇稱:「你拿
    這顆子彈有沒有重量，你看是不是真的」等語。因有警車行
    近，丙○○又強將乙○○載往北宜公路某處，甲○○亦騎乘本案機
    車搭載丁○○一同前去。
　㈡丙○○在北宜公路某路段後，向乙○○、甲○○提出精神賠償要求
    ，其後並駕車至宜蘭縣○○鄉○○路0段00號之「喜互惠超市」
    購買筆記本，製作乙○○向其借資新臺幣(下同)35萬元之借據
    內容後，要求乙○○、甲○○簽署，乙○○應分期交付、甲○○則於
    保證責任發生交付，二人均因丙○○前開恐嚇行徑所為而心生
    畏懼，乙○○即在借據上「資借欠款人」欄內簽名，甲○○則在
    「擔保人」欄簽名。隨後由甲○○騎乘本案機車搭載乙○○離開
    。
二、嗣經警方據報後，調閱相關之監視錄影畫面，始悉上情，乙○○則未支付35萬元，丙○○之恐嚇取財未果。並於108年8月29
    日7時28分許，在丙○○位於臺北市○○區○○街○段00巷00號9樓
    之4居所，扣得上開借據1張、模型玩具槍1把、玩具子彈3顆
    。
三、案經宜蘭縣政府警察局礁溪分局報告臺灣宜蘭地方檢察署檢
    察官偵查起訴。
    理  由
壹、程序方面
    檢察官於本院審判程序中，對於本案相關具有傳聞性質的證
    據資料，均表示不爭執證據能力（見本院卷第104至105頁）
    ，且本案所引用的非供述證據，也是合法取得，依法均可作
    為認定犯罪事實的依據。
貳、實體方面
一、認定犯罪事實所憑之證據及理由
    訊據被告丙○○矢口否認有何恐嚇取財犯行，辯稱：有毆打乙○○、丁○○，二人均有下跪道歉，並搭載被害人乙○○前往五峰
    旗風景區及北宜公路，且於五峰旗風景區取出模型玩具槍子
    彈丟給甲○○詢問是否為真，又至宜蘭縣○○鄉○○路0段00號之
    「喜互惠超市」購買筆記本，由伊撰寫借據，乙○○、甲○○分
    別於借據上簽名等事，但丁○○自己要下跪道歉，乙○○是丁○○
    要求一起下跪；乙○○不舒服自願上車；甲○○有看過子彈，有
    告知是假的子彈，借據是伊說要寫的，格式不完整，沒有逼
    迫簽名云云。經查:
　㈠被告如何以乙○○介入湯雅筑、丁○○感情，對丁○○及乙○○動手
    毆打及要二人下跪磕頭，如何強載乙○○至五峰旗，復毆打丁○○、乙○○二人，且由側背包取槍退彈一顆，丟向甲○○嚇稱「
    你拿這顆子彈有沒有重量，你看是不是真的」，如何又強載
    乙○○至北宜公路邊要求精神賠償、如何擬訂乙○○向被告借款
    35萬元借據，要求乙○○、甲○○簽署，二人畏懼而分別在借款
    及擔保人處簽名捺手印等情，業經證人即被害人甲○○於警詢
    、偵查及原審審理中、證人丁○○於警詢及原審審理中、證人
    即被害人乙○○於警詢、偵查中證述綦詳，互核相符。復經證
    人黃淑鈺、湯雅筑於警詢中之證述無誤（以上見警卷第7-14
    、22、25-27、29-33、41-42、45-47、49-51頁、偵卷第24-
    25、29-30頁、原審卷一第342-358頁）。並有宜蘭縣政府警
    察局礁溪分局搜索、扣押筆錄、扣押物品目錄表、扣案借據
    、車輛詳細資料報表、内政部警政署刑事警察局108年12月2
    3日刑鑑字第1080088946號鑑定書各1份、監視器錄影畫面擷
    圖、現場照片暨被害人乙○○傷勢照片42張附卷可佐(見警卷
    第52-70、80-84、86-89、92-93頁），被害人甲○○、乙○○之
    證述，經上開證據補強，應與事實相符。
  ㈡被告辯解之論駁
  ⒈證人即被害人乙○○於警詢證稱及偵查具結證以：被告質問介
    入湯雅筑、丁○○感情，動手打丁○○頭，掌巴賞，捶胸，賞我
    巴掌，接著被告就叫我與被害人丁○○下跪，向湯雅筑道歉、
    磕頭(見警卷第9頁、偵卷第25頁)；證人即被害人丁○○則於
    警詢及原審審理時證稱：被告有打被害人乙○○一巴掌，被告
    有叫我跪下，是被告我跟被害人乙○○下跪向湯雅筑道歉等語
    (見警卷第26頁、原審卷一第343頁)，證人甲○○於警詢及偵
    查時證稱：被告打被害人丁○○，從被害人乙○○的頭打下去，
    然後叫被害人乙○○及丁○○在現場對湯雅筑下跪道歉等語(見
    警卷第31頁、偵卷第24頁)；及證人黃淑鈺於警詢中證述：
    我當時在旁邊抽菸，不過我有看到被告打被害人丁○○，被害
    人乙○○部分我真的忘記了，當時被告確實有叫丁○○下跪磕頭
    ，不過被害人乙○○也跟著下跪磕頭等語大致相符(見警卷第4
    6頁)。是依據上開證詞，衡諸被害人乙○○、丁○○均係先遭被
    告傷害後，才跪地磕頭向湯雅筑道歉，二人所證恐懼而為，
    尚非子虛。被告所辯二人自願下跪云云，不惟與證人所證出
    入，更悖於當時事件發展之進程，無從憑採。
  ⒉證人即被害人乙○○為被告載往五峰旗並在該處遭被告毆打，
    因有員警前來而又載至北宜公路邊談論精神賠償一情，於警
    詢及偵查證述無誤(見警卷第9至10頁、偵卷第25頁)。證人
    丁○○於原審審理中證稱：被告叫被害人乙○○上車的，因為當
    下遭被告打完，心生畏懼不敢不去五峰旗風景區，與乙○○在
    五峰旗風景區又遭被告打完後，因有警車前來，被告叫乙○○
    上車，不及向警求援等語(見原審卷一第344-346、348)。足
    見被害人乙○○係因遭被告毆打後，經被告要求，先後搭乘本
    案汽車前往五峰旗風景區及北宜公路，顯係遭被告毆打及經
    被告命下跪後之恐嚇行徑，對被告有所畏懼，而應被告之要
    求非自願前往。被告雖辯稱係乙○○身體不適，才讓被害人乙○○坐車云云，不足採信。
  ⒊證人即被害人甲○○於警詢、偵查及原審理時證稱：抵達五峰
    旗後繼續談乙○○、湯雅筑及丁○○感情問題，此間被告毆打丁○○及乙○○的頭，且自身上側背包取槍且由彈匣退出一顆子彈
    丟來，稱「你拿這顆子彈有沒有重量，你看是不是真的」，
    其不知道是否為真槍，但所丟子彈有重量，不清楚材質，覺
    得是真的，而回丟被告，並告以被告不知道子彈是否為真等
    語(見警卷第31頁、偵卷第24頁、原審卷一第355-357頁)。
    證人乙○○於於警詢時證稱：被告從身上側背包拿出一把手槍
    ，黃淑鈺看到就叫被告收起來不要用槍，接著被告把彈匣退
    掉，退出一顆子彈丟給甲○○，甲○○從地上撿起來後又還給被
    告，被告就把槍收起，被告拿出來的手槍及子彈，其無法從
    外觀判斷其真偽等語(見警卷第9-11頁)；證人丁○○亦於原審
    審理中具結證稱：到五峰旗風景區後，有看到被告拿出槍並
    退出子彈，拿給被害人甲○○看說「你看看這是不是真的」，
    我覺得有恐嚇的意味，當時不知道被告手上的槍是什麼槍，
    但我覺得那槍有重量，是金屬的等語(見原審卷一第345頁)
    ；被告所持用之模型玩具槍及子彈，均與真槍及真彈無異，
    有扣押照片3張附卷可稽(見警卷第86-87頁)。參諸案發當時
    凌晨時分，被告當時已迭為恐嚇舉止，竟又取槍及丟擲子彈
    之行為，通常目的不外乎係警告他人生命、身體將遭受危害
    ，使他人心生畏怖而讓步或屈服，自屬惡害之通知，並達使
    人心生畏怖之程度甚明。另證人甲○○於原審審理中具結證稱
    ：被告其實沒跟我說要配合演一場戲，是被告於二個月前就
    通知我，會找我來開庭，並要我配合他的講法就好等語(見
    原審卷一第357-358頁)。且被害人甲○○若早已知悉被告所持
    為模型手槍及假子彈，而被告係為恐嚇丁○○，於被告將子彈
    丟向被害人甲○○時，被害人甲○○自應明確回答該子彈係屬真
    彈，已達恐嚇之用，然被害人甲○○僅回答不知道是否為真，
    甲○○顯然於事前對被告所為毫不知情。被告辯稱係與甲○○套
    招嚇唬丁○○等情，顯屬荒謬，毫不足信。
  ⒋證人即被害人乙○○於警詢及偵查時證稱：黃淑鈺與被告與我
    和我男友甲○○談論精神賠償有問甲○○是否願意幫助我，接著
    我們又前往宜蘭縣○○鄉○○路0段00號之喜互惠，黃淑鈺及被
    告接著走進喜互惠買筆記本，並叫我和甲○○去借筆，我就跟
    喜互惠櫃台借筆，之後我們4人(我、甲○○、黃淑鈺及被告）
    就坐在喜互惠前的桌子寫借據，借據的内容是被告寫的，印
    泥是跟喜互惠借的。我沒仔細看借據的内容，只看到「資金
    周轉、35萬分15期、8月15日前要給他們3萬、8月15日之後
    每個月還1萬」，我在借款處簽名蓋手印，甲○○在擔保人處
    簽名蓋手印，借據上面留有我和甲○○的住址、電話、身份證
    ，之後我們雙方就各自離開現場，被告對我做本案的事情時
    我會怕等語(見警卷第10-11頁、偵卷第30頁)；證人即被害
    人甲○○則於警詢、偵查及原審審理時證稱：被告把槍收起來
    後，他有走回車上拿出一根鋁棒，後遭黃淑鈺制止，我們在
    警方下車前，就離開五峰旗往北宜公路前進。到北宜公路後
    ，被告及湯雅筑母親轉換問我說要怎麼處理，談論到一半後
    被告就說要給湯雅筑精神賠償金，賠償金額為35萬元，然後
    我們又被帶去礁溪鄉喜互惠超市外的桌子寫借據，借據的内
    容是被告當場寫的，是被告要我們在借據上簽名。我沒有仔
    細看借據內容，但最主要就是被害人乙○○用分期付款的方式
    給35萬元，我怕沒有簽名的話，他們又會做出其他事情。我
    以擔保人的身分簽名，被告及黃淑鈺確定我跟被害人乙○○都
    有簽名後，我們雙方就各自離開等語(見警卷第32頁、偵卷
    第29頁、原審卷一第354、356-357)。則當日被害人乙○○先
    遭被告嚇令下跪道歉，並強載至本案汽車至五峰旗風景區及
    北宜公路等地，而被害人甲○○則遭被告以槍枝及子彈恐嚇，
    且被告除槍枝外，亦持有金屬棍棒，足認被告要求被害人乙○○、甲○○簽立借據時，被害人乙○○及甲○○均因畏懼，在無從
    確認該借據內容時，即分別在「資借欠款人」欄及「擔保人
    」欄內簽名，被害人乙○○及甲○○無非因心生畏懼而簽立借據
    。被告明知其對被害人乙○○無35萬之債權，猶要求被害人乙○○、甲○○簽立借據，自有不法所有意圖，然被告實際上並未
    取得款項，是被告確有恐嚇取財未遂之犯行，至為灼然。
　⒌被告雖辯稱：是我說要被害人乙○○寫借據，我是要確保害人
    乙○○不會跟丁○○糾纏，以免乙○○是下一個受害者，借據只是
    隨便亂寫的，警察說這個借據沒用。是被害人甲○○自己說要
    擔保，所以他才簽名等語。然被告於原審審理時供稱：借據
    部分也是因為要演戲演整套，才會這樣做，而且都是亂寫的
    ，乙○○後來還有拜託我與黃淑鈺去找丁○○出來，說要找人打
    他等語(見原審卷一第348-349頁)。被告對於為何要寫借據
    之供詞，前後顯有齟齬。且依上述證人等所證係為湯雅筑精
    神賠償之經過一事，怎能由被告擬定乙○○因需資金周轉向被
    告借款35萬元之借據，卻隻字未論乙○○與丁○○間之感情糾葛
    ，何況所辯為確保被害人乙○○不會成為下一受害者云云，焉
    得轉為強要乙○○簽借據，豈是被告誇誇其談「演戲」云云所
    能推諉，其上述所辯均乖離事理欠缺邏輯，毫不可取。至借
    據之格式，無礙被告對乙○○、甲○○無債權，以恐嚇之方式要
    求給付35萬元犯行之認定。
  ㈢綜上所述，乙○○、甲○○所證被告恐嚇取財犯行，徵而有信。
    被告所辯均屬臨訟卸責掩飾之詞，顯不足採。本案事證明確
    ，被告上開犯行已堪認定，應依法論科。
二、論罪
  ㈠罪名
  ⒈被告行為後，刑法第346條固均於108年12月25日公布修正，
    於同年月27日施行，修正後之規定係依刑法施行法第1條之1
    第2項前段規定將罰金提高30倍，即將本條罰金刑銀元1,000
    元，修正為新臺幣30,000元，其修正之結果不生有利或不利
    於行為人之情形，非屬刑法第2條第1項所定「行為後法律有
    變更者」之情形，逕行適用裁判時法。
　⒉查被告以嚇令下跪道歉、上車強載、取出玩具槍子彈恐嚇等
    舉措，均為其恐嚇取財之恐嚇行為，且明知無債權債務關係
    ，因而使乙○○、甲○○畏懼簽立借據，然未及交付款項，是核
    被告所為，係犯刑法第346條第3項、第1項之恐嚇取財未遂
    罪。
　⒊起訴書雖認被告命下跪道歉所為另涉犯刑法第304條之強制罪
    ；被告命乙○○上車搭載犯有同法第302條第1項之剝奪他人行
    動自由罪；被告取槍丟彈則犯同法第305條之恐嚇危害安全
    罪。然按恐嚇取財罪之恐嚇行為，不以將來之惡害通知為限
    ，即以強暴、脅迫為手段，而被害人未達於不能抗拒之程度
    者，亦屬之；最高法院83年度台上字第6976號刑事判決意旨
    參照。是恐嚇取財罪之恐嚇行為，並無限制，凡以積極明示
    之言語、行為或其他暗示其危害，足使被害人理解其意義而
    使其心生畏怖者，均不失為恐嚇行為。今被告毆打乙○○、丁○○嚇令下跪道歉、乙○○上車、取出玩具槍子彈恐嚇等舉措，
    均為被告恐嚇取財之強暴、脅迫恐嚇行徑之一部，且均未使
    被害人不能抗拒。尤其被告嚇令乙○○上車強載至五峰旗及北
    宜公路等地，路程及時間均屬短暫，且抵達後隨即使乙○○下
    車，甚至讓丁○○及甲○○尾隨在後，雖乙○○行動自由遭受短瞬
    影響，但無持續相當時間遭受剝奪，應認脅迫之恐嚇取財手
    段，無從論以剝奪行動自由罪。從而，檢察官將被告恐嚇取
    財之恐嚇行為割裂論以其他妨害自由罪名，自有未洽，僅論
    以被告恐嚇取財未遂罪即足，附此敘明。
　㈡刑之加重減輕事由　
  ⒈累犯
    被告曾因違反家庭暴力防治法案件，經本院以107年度上易
    字第1173號判決判處有期徒刑4月確定，甫於107年10月22日
    易科罰金執行完畢，經檢察官說明詳確，並有本院被告前案
    紀錄表1份在卷可稽，其受有期徒刑執行完畢後，5年以內故
    意再犯本件有期徒刑以上之罪，為累犯。衡酌本案與上開被
    告前案所犯均有暴力性質，顯見被告具有特別之惡性及對刑
    罰反應力特別薄弱之情形，亦無加重其最低本刑致生行為人
    所受之刑罰超過其所應負擔罪責之情形，應依刑法第47條第
    1項之規定加重其最低本刑。
　⒉未遂犯
　　被告已著手實行恐嚇取財犯行而不遂，為未遂犯，應依刑法
    第25條第2項規定減輕其刑，並依法先加重而後減輕之。
參、撤銷原判決之理由
一、原判決認被告犯有強制、剝奪行動自由、恐嚇及恐嚇取財未
    遂犯行明確據以論罪科刑，固非無見。然被告所為均屬其恐
    嚇取財之恐嚇行為之一部，詳如前析，原審未予詳查逕依起
    訴意旨判認數罪，適用法律顯有不當，被告上訴否認犯罪並
    無理由，俱如前陳，惟原判決既有上述可議之處，即屬無可
    維持，應由本院撤銷改判。
二、爰審酌被告除前揭構成累犯之部分外，尚有詐欺、傷害、恐
    嚇、毒品危害防制條例、竊盜、漏逸氣體等前案犯行，素行
    非佳，未以理性方式解決糾紛，且藉機明知無債權存在，卻
    以喝令下跪道歉強載以玩具手槍子彈恐嚇之行為恐嚇之方式
    要求被害人乙○○、甲○○給付高達35萬元之賠償，所為不僅破
    壞社會秩序，並侵害被害人之人身自由等法益，並考量被告
    之犯罪動機、目的、手段，兼衡被告迄今仍未與被害人達成
    和解，暨被告自述國中畢業之智識程度、尚有3位未成年子
    女、一日工資約2,000元之經濟狀況等一切情狀，量處如主
    文第二項所示之刑示懲。
三、沒收
　　按供犯罪所用、犯罪預備之物或犯罪所生之物，屬於犯罪行
    為人者，得沒收之，刑法第38條第2項定有明文。扣案之模
    型玩具槍1把、玩具子彈3顆，均為被告所有，且為供其本案
    犯罪所用之物；扣案之借據1張，係被告所有而因實施犯罪
    所生之物，爰均應依刑法第38條第2項前段規定宣告沒收。
肆、被告經合法傳喚，嗣舉以家中妻小生病之藥單，然距本院審
    理期日相隔一日，且未顯示其前妻黃淑鈺有何重大疾病，又
    黃淑鈺雖有身心障礙證明，以其在本案全程漏夜跟隨，益認
    正常生活能力無礙，被告顯無必須陪伴而無法到庭之必要，
    是其無正當理由不到庭，爰不待其陳述逕行判決。
據上論斷，應依刑事訴訟法第369條第1項、第364條、第299條第
1項前段、第371條，判決如主文。
本案經檢察官張鳳清提起公訴，檢察官越方如到庭執行職務。
中　　華　　民　　國　　111 　年　　6 　　月　　14　　日
                  刑事第二十三庭審判長法　官  許永煌
                                      法　官  雷淑雯
                                      法　官  吳定亞
以上正本證明與原本無異。
強制罪、恐嚇罪、恐嚇取財未遂罪部分不得上訴。
剝奪行動自由部分，檢察官如不服本判決，應於收受送達後20日
內向本院提出上訴書狀，其未敘述上訴之理由者並得於提起上訴
後20日內向本院補提理由書（均須按他造當事人之人數附繕本）
「切勿逕送上級法院」。
                                      書記官  郭侑靜
中　　華　　民　　國　　111 　年　　6 　　月　　15　　日
附錄：本案論罪科刑法條全文
中華民國刑法第346條
意圖為自己或第三人不法之所有，以恐嚇使人將本人或第三人之
物交付者，處6月以上5年以下有期徒刑，得併科3萬元以下罰金
。
以前項方法得財產上不法之利益或使第三人得之者，亦同。
前二項之未遂犯罰之。